【裁判字號】    95,上易,26
【裁判日期】    950509
【裁判案由】    侵權行為損害賠償
【裁判全文】
臺灣高等法院臺南分院民事判決  95年度上易字第26號
上  訴  人  乙 ○ ○
被 上訴 人  丁○○○
            丙○○○
            庚 ○ ○
            己 ○ ○
                      樓
            癸 ○ ○
            壬 ○ ○
            戊○○○
            辛 ○ ○
上列八人共同
訴訟代理人  甲    ○  住雲林縣水林鄉○○村○○路30號
上列當事人間請求侵權行為損害賠償事件，上訴人對於中華民國
94年12月6日臺灣雲林地方法院第一審判決（民國94年度重訴字
第18號）提起上訴，本院於95年3月13日言詞辯論終結，判決如
下：
    主  文
上訴駁回。
第二審訴訟費用由上訴人負擔。
    事  實
甲、上訴人方面：
一、聲明：求為判決：(一)原判決關於命上訴人給付被上訴人戊○
    ○○超過新台幣（下同）270,895元之部分，給付被上訴人
    壬○○超過41,000元之部分廢棄，及命給付其餘被上訴人5,
    000元之部分均廢棄。(二)上列廢棄部分被上訴人在第一審之
    訴駁回。(三)第一、二審訴訟費用，由被上訴人負擔。
二、陳述：除與原判決記載相同者，茲引用之外，補稱：
  (一)本件鑑定報告認為被上訴人等之被繼承人即被害人黃慶華是
    在橫越馬路時與上訴人發生車禍，路權是上訴人所有，故死
    者之過失應屬較重，應負較重之肇事責任。惟被上訴人認為
    很不合理，並主張依現場被害人是被撞倒在路邊，依上訴人
    所稱當時之時速約20、30公里，不可能將被害人撞離原點太
    遠，故被害人應是行走於路邊，而非上訴人所稱被害人要橫
    越馬路，導致於馬路中間其撞擊云云。然鄉下土地資源匱乏
    ，該肇事路段為單一快車道加一機慢車道，並未另設人行專
    用道，故行人路權與機慢車之路權嚴重重疊，被上訴人稱路
    權屬於被害人之理由，難以成立，依行人優先之交通規則，
    於雙方路權重疊時，路權應屬行人所有。上訴人依照事實之
    時速，應訊時供訴，於撞擊被害人前曾左閃右閃，最後終因
    閃避不及而撞及被害人，依當時之時速僅20、30公里，但氣
    候狀況不佳，原判決認上訴人能注意未注意，於狀況發生時
    又未採取有效之防範措施如煞車等有效措施，反而採取與行
    人爭道之行為而導致事故之發生等情，顯不合實情。
  (二)無論是被害人闖越快車道或是在機慢車與行人之混合道，遭
    上訴人撞擊，其有過失均極為明確，過失責任應高於台灣雲
    林地方法院判決十分之四。原判決認上訴人負擔百分之六十
    似有未洽，應以百分之四十為適當，請求准改判上訴人百分
    之四十責任，以減少賠償金額。
三、證據：援用第一審所提證據。
乙、被上訴人方面：
一、聲明：求為判決：(一)上訴駁回。(二)第二審訴訟費用由上訴人
    負擔。
二、陳述：除與原判決記載相同者，茲引用之外，補稱：
    肇事責任鑑定報告認為被害人黃慶華要橫越馬路，被上訴人
    認為不實在，因為從現場看被害人是被撞倒在路邊；對鑑定
    意見認為被害人應負較重的肇事責任，也很不合理。被害人
    之家屬對被害人之死亡，身心受到極大的痛苦，原審判決上
    訴人賠償之金額，顯然已過低。茲上訴人上訴請求更減少賠
    償金額，應無理由。
三、證據：援用第一審所提證據。
    理  由
一、本件被上訴人起訴主張：上訴人乙○○於民國（下同）93年
    07月03日中午12時許，騎乘車牌號碼OIH-227號重型機車後
    載其妻李王彩珠，沿雲林縣水林鄉○○○路，由南向北行經
    位於該路段編號「灣西十三號」電線桿前時，明知應注意車
    前狀況，並隨時採取必要之安全措施，而依當時天氣陰，日
    間自然光線，道路舖裝柏油，路面因雨後較為濕潤、無缺陷
    、道路上未有任何障礙物等狀況，並非不能注意，卻疏未注
    意，而撞及在其前方行走之黃慶華，致黃慶華倒地，受有頭
    部外傷等傷害，引發顱內出血死亡。因依民法第184條第1項
    前段、第191條之2前段、第192條第1項、第194條等規定，
    本於侵權行為損害賠償之法律關係，求為判命上訴人給付被
    上訴人壬○○4,247,000元；給付被上訴人戊○○○5,421,1
    94元；給付被上訴人丁○○○、丙○○○、庚○○、己○○
    、癸○○、辛○○各300,000萬元；及均自94年10月12日起
    ，至清償日止，按年息百分之五計算之利息之判決等語（原
    審判命上訴人應給付被上訴人壬○○185,000元；給付被上
    訴人戊○○○493,843元；給付被上訴人丁○○○、丙○○
    ○、庚○○、己○○、癸○○、辛○○各5,000元；及均自
    94年10月12日起，至清償日止，按年息百分之五計算之利息
    ，而駁回被上訴人其餘部分之請求，上訴人就其敗訴部分提
    起上訴，被上訴人則未就其敗訴部分聲明不服而告確定）。
二、上訴人則以：當時上訴人之車速僅20、30公里，只稍微擦撞
    到被害人而已。無論被害人是闖越快車道或是在機慢車與行
    人之混合道，遭上訴人撞擊，其過失責任應高於上訴人等語
    ，資為抗辯。
三、被上訴人主張上訴人於93年07月03日中午12時許騎乘機車在
    雲林縣水林鄉○○○路灣西13號電桿附近撞倒被上訴人之被
    繼承人黃慶華致頭部外傷引起顱內出血死亡之事實，為上訴
    人所不爭執，復有道路交通事故調查報告表、現場照片、警
    訊筆錄、驗斷書、相驗屍體證明書等件在刑事卷內可據。而
    上訴人過失致人於死犯行，亦經原審以93年度交易字第146
    號刑事判決判處有期徒刑6月確定，亦有該刑事確定判決一
    份在卷可憑，堪信被上訴人之主張為真正。
四、按「因故意或過失，不法侵害他人之權利者，負損害賠償責
    任。」「汽車、機車或其他非依軌道行駛之動力車輛，在使
    用中加損害於他人者，駕駛人應賠償因此所生之損害。」「
    不法侵害他人致死者，對於支出醫療及增加生活上需要之費
    用或殯葬費之人，亦應負損害賠償責任。」「不法侵害他人
    致死者，被害人之父、母、子、女及配偶，雖非財產上之損
    害，亦得請求賠償相當之金額。」民法第184條第1項前段、
    第191條之2前段、第192條第1項、第194條分別定有明文。
    查上訴人因過失不法侵害被上訴人之被繼承人黃慶華之生命
    ，從而，被上訴人依上開規定請求上訴人賠償，即屬有據，
    茲就被上訴人請求賠償之損害，析述如下：
(一)醫療費用部分：被上訴人戊○○○主張為黃慶華支出醫療費
    用共4,739元（自付額部分），有醫療費用收據六紙為憑 (
    見原審卷第73、75、76頁)，自可認為有此損害。
(二)殯葬費用部分：被上訴人戊○○○主張為死者黃慶華支出殯
    葬費用共406,455元，被上訴人壬○○主張提供其所有土地
    為黃慶華之墓地，價值247,000元，兩人合計請求653,455元
    ，固據渠等提出估價單26紙為證 (見原審卷第77至82頁)。
    本院細核卷附上開單據資料，並基於目前合於一般禮俗而又
    不過於舖張浪費之考量，酌定殯葬費以400,000元為合理，
    其中墓地的費用為100,000元，其餘支出為300,000元。故本
    件被上訴人戊○○○請求支出殯葬費之損失300,000元，被
    上訴人壬○○請求100,000元，為有理由，應予准許。超過
    的部分尚非適當，不予允許。
(三)精神慰藉金部分：按精神慰藉金，除了考量實際所受痛苦外
    ，尚應參酌兩造之身分、地位與財力等狀況定之。查被害人
    黃慶華遭此意外事故，被上訴人戊○○○驟然痛失老伴，打
    擊與悲痛確實是特別大。對身為子女之其他被上訴人而言，
    因父親被撞身亡，痛苦亦屬深切。並經原審法院調取兩造的
    財產及所得資料查閱雙方財力結果，有稅務電子閘門財產所
    得調件明細表一份在卷可稽 (見原審卷第17至25頁)，本院
    認為被上訴人戊○○○非財產上之損害數額以800,000元為
    適當，被上訴人壬○○為500,000元，其餘被上訴人因僅主
    張300,000元，尚未過高，應予准許。
(四)綜上，被上訴人戊○○○因本件事故所受損害總額為1,114,
    739元（14,739＋300,000＋800,000＝1,114,739），被上訴
    人壬○○為600,000元 (100,000＋500,000＝600,000)，其
    餘被上訴人各為300,000元，被上訴人戊○○○、壬○○二
    人逾此數額之請求，尚非適當，均不予准許。
五、又按「損害之發生或擴大．被害人與有過失者，法院得減輕
    賠償金額，或免除之。」民法第217條第1項定有明文。經查
    ：上訴人於刑案警訊及偵查中雖稱：被害人自右方欲橫越馬
    路時，因其閃避不及而擦撞到被害人云云，其妻李王彩珠亦
    於刑事第一審審理時證稱：被害人是從機車左方即對向車道
    要過馬路，上訴人因而在靠近路中央的地方擦撞到被害人云
    云。然證人李王彩珠案發時是坐在上訴人騎乘機車之後座，
    姑勿論其是否能由後座清楚看見前方案發之經過，然依卷內
    之驗斷書及圖之記載及被害人屍體照片顯示，被害人所受傷
    害，除左後頂骨部兩處擦傷外，其四肢中左右膝前部各有一
    處擦傷、右外踝部擦傷、左腳中指擦傷，亦即左、右、前方
    均有擦傷，無法很明確的判斷是身體的右、左或後方被撞，
    但就左右膝前部各有一處擦傷及左、右腳均有擦傷以觀，被
    害人顯係遭由後方被撞至明。又如依證人李王彩珠所述，被
    害人係從機車左方接近時，遭上訴人擦撞，依照慣性，被害
    人倒地位置應在機車左側即對向車道或靠近路中央之處。然
    依現場照片顯示，被害人黃慶華倒地後之血跡分佈於上訴人
    行駛同向車道路面邊線之右側，可知被害人遭上訴人撞擊後
    往右方倒去，與證人李王彩珠所述之情形不符。從而，上訴
    人及證人李王彩珠前揭供述顯與事實不合，不足採信。再本
    件經臺灣省嘉雲區車輛行車事故鑑定委員會鑑定結果：(1)若
    行人由南往北行走被撞，則乙○○駕駛重機車，未注意車
    前狀況撞及於快車道內行走之行人，為肇事主因。黃慶華
    行人，未靠邊行走，為肇事次因。(2)若行人由東向西穿越道
    路，則黃慶華行人穿越道路未注意左方來車，為肇事主因，
    乙○○駕駛重機車，未注意車前狀況，為肇事次因。此有該
    委員會嘉鑑字第093581280C號函文及所附之鑑定意見書一份
    在卷可憑（見相驗卷第47頁）。本院依據前述的理由，採取
    上開鑑定意見(1)的見解，亦即上訴人為肇事主因，被害人為
    肇事次因，認定上訴人應負過失責任為十分之六，應減免上
    訴人十分之四之賠償金額，累計上訴人應賠償被上訴人戊○
    ○○668,843元 (計算方法：1,114,739×0.6=668,843）；
    被上訴人壬○○為36萬元 (計算方法：600,000×0.6=360,0
    00)，其餘被上訴人各為18萬元 (計算方法：300,000×0.6=
    180,000）。
六、末按「被保險汽車發生汽車交通事故，受益人得在本法規定
    之保險金額內，直接向保險人請求保險金。」；「保險人依
    本法規定給付之保險金，視為加害人或被保險人損害賠償金
    額之一部分，加害人或被保險人受賠償請求時，得扣除之。
    」強制汽車責任保險法第28條及第30條分別定有明文。經查
    ，被上訴人已因本件車禍事故領取強制汽車責任險之保險金
    額1,400,000元之事實，為被上訴人所自認，依民法第1144
    條第1款規定，應由被上訴人8人平均受領，則每人受領給付
    之金額為175,000元，該金額應自被上訴人分別得請求之金
    額中扣除。經扣除後，被上訴人依據侵權行為之法律關係，
    得請求上訴人賠償之金額分別為：被上訴人戊○○○493,84
    3元（計算方法：668,843－175,000=493,843）；被上訴人
    壬○○185,000元 (計算方法：360,000－175,000=185,000
    ）；其餘被上訴人各為5,000元 (計算方法：180,000－175,
    000=5,000）。
七、綜上所述，被上訴人依侵權行為之法律關係，請求上訴人賠
    償被上訴人戊○○○493,843元；被上訴人壬○○185,000元
    ；其餘被上訴人各5,000元，及均自94年10月12日起，至清
    償日止，按週年利率百分之五計算之法定遲延利息，於法有
    據，應予准許。超過此部分之請求則無理由，應予駁回。原
    審為上訴人就上開部分為敗訴之判決，並依職權宣告假執行
    ，經核並無不合，應予以維持。上訴人上訴意旨指摘原判決
    此部分不當，求予廢棄改判駁回被上訴人在第一審之訴，為
    無理由，應予駁回其上訴。
八、本件事證已臻明確，兩造其餘攻擊防禦方法及證據資料，核
    與本件判決結果不生影響，不予一一論述，併予敘明。
九、據上論結：本件上訴為無理由，依民事訴訟第449條第1項、
    第78條，判決如主文。
中    華    民    國    95    年      5    月    9    日
                  民事第四庭    審判長法  官  王惠一
                                      法  官  林永茂
                                      法  官  王浦傑
上為正本係照原本作成。
不得上訴。
中    華    民    國    95    年      5    月    9    日
                                      書記官  廖英琇
                                                  Ｊ


司法院資訊處製作；財團法人民間司法改革基金會備份。
